臺灣臺中地方法院民事判決　　　　　　95年度醫字第5號
原　　　告　丙○○
　　　　　　丁○○
訴訟代理人　徐文宗律師
複　代理人　李婉華律師
被　　　告　乙○○
　　　　　　中山醫學大學附設醫院
法定代理人　戊○○
訴訟代理人　甲○○
上列當事人間請求損害賠償事件，本院於民國96年8月7日言詞辯
論終結，判決如下：
    主      文
被告乙○○應給付原告新臺幣壹佰貳拾捌萬仟柒佰壹拾肆元，
及自民國九十五年五月二十三日起至清償日止，按週年利率百分
之五計算之利息。
被告中山醫學大學附設醫院應給付原告新臺幣壹佰貳拾捌萬仟
柒佰壹拾肆元，及自民國九十五年五月二十三日起至清償日止，
按週年利率百分之五計算之利息。
上列二項所命給付，如其中一被告已為給付，於其給付之範圍內
，他被告免給付之義務。
訴訟費用由被告連帶負擔。
本判決於原告以新臺幣肆拾萬元為被告供擔保後，得假執行；
但被告如以新臺幣壹佰貳拾捌萬仟柒佰壹拾肆元為原告預供擔
保，得免為假執行。
    事實及理由
一、按訴之變更或追加，非經他造同意，不得為之，但請求之基
    礎事實同一者，不在此限，民事訴訟法第255條第1項第2款
    定有明文。所謂請求之基礎事實同一，係指變更或追加之訴
    與原訴之主要爭點有其共同性，各請求所主張之利益在社會
    生活上可認係屬同一或關連之紛爭，而就原請求之訴訟及證
    據資料，於繼續審理時，在相當程度範圍內具有同一性或一
    體性，得期待於後請求之審理予以利用，俾先後兩請求得在
    同一程序中一併解決，避免重複審理者，自屬之（最高法院
    90年度臺抗字第287號裁定參照）。原告於起訴時，原係基
    於民法第224條、第227條第1項及第544條等規定，請求被告
    為給付，嗣先於本院民國95年6月16日言詞辯論期日，追加
    消費者保護法第7條第3項為請求權基礎，再於95年10月19日
    具狀追加民法第184條第1項前段、第2項、第188條第1項前
    段為請求依據，核其請求之基礎事實同一，依首揭規定及說
    明，應予准許，先予敘明。
二、原告起訴主張：原告丙○○為訴外人即病患己○○之配偶，
    原告丁○○為己○○之子女。己○○曾因頸背部酸痛，步態
    稍有不良，至行政院退除役官兵輔導委員會臺中榮民總醫院
    治療，嗣於89年5月19日首度至被告中山醫學大學附設醫院
    （以下簡稱中山醫院）就醫，由被告乙○○擔任主治醫師，
    己○○在被告中山醫院門診接受頸椎電腦斷層掃瞄時，發現
    其第三頸椎的齒突有骨折移位情形，被告乙○○於是時即建
    議己○○需進行頸椎開刀，並保證1個月後必能痊癒，且表
    示其先前曾為數名病患進行相同之手術均成功云云，致原告
    丙○○與己○○夫妻認為手術並無危險性而應允開刀，並於
    89年7月12日住入被告中山醫院，被告乙○○於同年7月20日
    經由己○○之口腔為其施行手術治療，並於手術中施行第一
    、二頸椎間植骨術。然被告乙○○為己○○進行之上開口腔
    植骨方式並非常見，且該被告在進行該手術前，並未依醫師
    法第12條之1及醫療法第81條規定，詳細告知己○○及原告
    丙○○有關病情、治療方針、處置、用藥情況、預後情形，
    及上開手術具有高度危險性；另被告中山醫院交予原告丙○○簽署之麻醉同意書，其上僅註明己○○之症狀為「頸椎一
    至二節脫位」，未載明其有「骨折」情形，已違反前揭醫療
    法規所定告知義務。且被告乙○○在進行手術過程中，復違
    反神經外科專科醫生應盡之平均注意義務，造成該次手術因
    其疏失而失敗，被告乙○○因而於當日在原告丙○○不知情
    之情況下，為己○○進行第二次手術，造成己○○在手術後
    發生四肢癱瘓及呼吸麻痺等損害情形，自係不法侵害己○○
    之權利，則依民法第184條第1項、第2項、第227條第1項、
    第227條之1、第544條之規定，被告乙○○應就己○○所受
    下列損害負賠償責任：
  (一)住院醫療費用：合計新臺幣（下同）592,464元。
  (二)增加生活上之需要：己○○於接受被告乙○○進行之上開手
    術後，因脊髓損傷而有租用頸椎固定架之需要，因而支出61
    ,250元，應由被告乙○○負賠償責任。
  (三)看護費用：己○○於接受上開手術後全身癱瘓，自89年9月
    27日住入被告中山醫院治療時起，至91年6月30日死亡時止
    ，日常生活均需他人協助而無法自理，而由其親屬代為照顧
    生活起居，則其所受相當於每月30,000元，合計630,000元
    （計算式：30,000X21=630,000）看護費之損害，應由被告
    乙○○負責賠償。
    再者，被告乙○○於為己○○施行手術時，係受被告中山醫
    院聘僱，係屬被告中山醫院之僱用人及使用人，是被告中山
    醫院亦應依民法第188條第1項及第224條規定，就被告乙○○對己○○造成之上述損害，負賠償責任。又被告中山醫院
    及其使用人乙○○對於至被告中山醫院就醫之己○○未能提
    供完善之醫療服務，致己○○受有上述損害，被告中山醫院
    另應依消費者保護法第7條第1、3項規定，對己○○所受上
    述損害負責賠償。而己○○雖已於91年6月30日逝世，然其
    對於被告2人之前述損害賠償請求權，並非一身專屬權，原
    告人自得本於繼承之法律關係，請求被告2人負責賠償。又
    被告2人係分別基於不同之法律規定，對於原告各負給付之
    責任，故其間應屬不真正連帶債務，若被告其中1人為給付
    ，另1被告即於相同額度內同免其責任，為此提起本件訴訟
    ，並聲明：(一)被告乙○○應給付原告1,283,714元，及自起
    訴狀繕本送達翌日起至清償日止，按週年利率5%計算之利息
    ；(二)被告中山醫院應給付原告1,283,714元及自起訴狀繕本
    送達翌日起至清償日止，按週年利率5%計算之利息；(三)前二
    項所命之給付，如其中一被告已為給付，其餘被告免其給付
    義務；(四)願供擔保，請准宣告假執行。
三、被告中山醫院抗辯：被告乙○○在89年7月20日為病患己○○進行手術前，已詳細告知其夫即原告丙○○施行手術之原
    因、成功率、可能發生之併發症及危險等事項，並徵得原告
    丙○○同意，始為己○○進行手術，是以己○○與原告丙○○係在知悉及充分了解該手術可能產生之後遺症後，方在同
    意書上簽名，被告中山醫院自無未盡告知義務之情事。又被
    告乙○○在為己○○進行第二次手術前，因時間緊迫，無暇
    詳細填載該次手術同意書及麻醉同意書，故於搶救己○○成
    功後，再行補記搶救過程，絕無偽造或纂改該等同意書之不
    法行為。又人體之頸椎第一、二節由解剖學而論係聯成一節
    ，主司頸部左右旋轉，無論第一、二節頸椎有骨折或移位之
    情形，英文均記載為Fx -dislocation，是原告實不得僅因
    麻醉同意書上記載己○○之第一、二節頸椎移位，即認被告
    中山醫院對於該病患第一、二節頸椎骨折之情況未據實告知
    。再者，被告乙○○為己○○施行之手術並未失敗，己○○
    於手術後遺留之症狀，主要係該創傷本身之高度關聯合併症
    ，與手術之施行無關，原告主張被告中山醫院未善盡告知義
    務，且其使用人及受僱人即被告乙○○在手術過程中有所疏
    失，致使己○○受有損害，並無可採等語。被告乙○○則抗
    辯：病患己○○至被告中山醫院門診時，病況已逐漸惡化，
    伊於當時即詳述所有醫療處置可能發生之情況，且於己○○
    住院期間，除為其施行頭部牽引，每天以頸部Ｘ光檢查其頸
    椎脫位復原情形外，於每日例行查房時，均曾向原告丙○○
    說明檢查結果，前後達17次之多，加以被告中山醫院之醫療
    團隊，於伊進行手術前後，向原告丙○○說明之次數已達20
    次以上，且就該名原告於手術前後對於己○○病情之詢問皆
    已詳細回答，故伊實無未盡告知義務之情事。再者，頸椎第
    一、二節腹位之手術原為困難手術，然伊係先為己○○進行
    頭部牽引1週，待其脫位已回復9成後始進行手術，手術歷時
    3小時，係屬正常，手術過程亦甚順利，至於己○○在接受
    手術後被送進加護病房與使用呼吸器，乃例行之治療步驟，
    該病患之身體情況雖因組織腫脹而有暫時惡化情形，然經仔
    細照顧及積極復建後，即會逐漸好轉，是伊為己○○進行之
    手術並未失敗，伊對於醫療契約之履行並無疏失，亦未不法
    侵害己○○之權利等語。被告2人並均聲明：駁回原告之訴
    及假執行之聲請；被告中山醫院另陳明：如受不利判決，願
    供擔保請准免為假執行之宣告。
四、原告主張之以下事實，業據其提出戶籍謄本1份、被告中山
    醫院出具之診斷證明書影本16份，及行政院衛生署醫事審議
    委員會92年4月30日第0000000號鑑定書影本1份為證，且為
    被告所不爭執，堪信為真實：
  (一)原告丙○○為病患己○○之配偶，原告丁○○為己○○之子
    女。
  (二)己○○於89年7月12日住入被告中山醫院，於同年月20日由
    當時受被告中山醫院聘僱之被告乙○○進行頸椎手術（以下
    簡稱系爭手術）。
  (三)被告乙○○於89年8月17日再為己○○施行手術取出植骨，
    復於同年9月26日自該病患頸部後方進行手術。
  (四)己○○於91年6月30日逝世。
五、至原告主張：被告乙○○在89年7月20日為病患己○○施行
    系爭手術前，未將該手術可能發生之危險及後遺症告知原告
    與己○○，致原告與己○○認為系爭手術無危險，始應允接
    受手術，且被告乙○○在為己○○進行系爭手術有所疏失而
    失敗，造成己○○在接受手術後發生四肢癱瘓及呼吸麻痺等
    損害，故被告乙○○已違反醫療法上之告知義務，且因過失
    而造成己○○之損害等情，為被告所否認，並以前揭情詞置
    辯。經查：
  (一)依被告乙○○所陳，其於89年7月20日為病患己○○進行之
    系爭手術，係自該病患頸部後方實施，以達到減壓之目的，
    此與該被告經原告許金象向臺灣臺中地方法院檢察署提出業
    務過失重傷害之刑事告訴後，該署檢察官先後三度囑託行政
    院衛生署醫事審議委員會鑑定，其中第一、二次鑑定結論，
    均認被告乙○○係經口腔施行手術（參見卷附行政院衛生署
    醫事審議委員會92年4月30日第0000000號鑑定書【以下簡稱
    第一次鑑定結果】十、鑑定意見第1.點：「許醫師手術部分
    ：第一次是經口腔施行手術」，及同一鑑定機關92年12月10
    日衛署醫字第0920217089號函附第0000000號鑑定書【以下
    簡稱第二次鑑定】十、鑑定意見第3行：「像本案病患經口
    腔減壓及固定的手術」等語）者，固有不同。然不論被告乙○○係經由己○○之頸部後方、或是經由該病患口腔進行系
    爭手術，系爭手術乃被告乙○○為達醫療目的，藉由侵入他
    人身體之方式進行治療，性質上屬於侵入性醫療行為，應可
    認定，此種侵入性醫療行為，已該當於民法第184條第1項前
    段規定侵害健康權之侵權行為構成要件，應屬違法，除非被
    告乙○○於術前得到病患己○○或其家屬即原告之同意，始
    得阻卻其侵權行為之違法性。
  (二)次按醫師診治病人時，應向病人或其家屬告知其病情、治療
    方針、處置、用藥、預後情形及可能之不良反應，醫師法第
    12條之1定有明文。另醫療機構實施手術，應向病人或其法
    定代理人、配偶、親屬或關係人說明手術原因、手術成功率
    或可能發生之併發症及危險，並經其同意，簽具手術同意書
    及麻醉同意書，始得為之。但情況緊急者，不在此限。醫療
    機構實施中央主管機關規定之侵入性檢查或治療，應向病人
    或其法定代理人、配偶、親屬或關係人說明，並經其同意簽
    具同意書後，始得為之。但情況緊急者，不在此限。醫療機
    構診治病人時，應向病人或其法定代理人、配偶、親屬或關
    係人告知其病情、治療方針、處置、用藥、預後情形及可能
    之不良反應，醫療法第63條第1項、第64條第1項及第81條分
    別定有明文。上述有關醫師與醫療機構對病患所負說明與告
    知義務之規定，其立法本旨，係以醫療為高度專業及危險之
    行為，直接涉及病人之身體健康或生命，病人本人或其家屬
    通常須賴醫師之說明，方得明瞭醫療行為之必要、風險及效
    果，進而可自主決定是否同意承擔該風險，故醫師與醫療機
    構為醫療行為時，應詳細對病人本人或其親屬為相當之說明
    ，經病人或其家屬同意後為之，以尊重及保障病人身體自主
    權。上開醫師與醫療機構應盡之說明義務，除過於專業或細
    部療法者無庸說明外，至少應包含：1.診斷之病名、病況、
    預後及不接受治療之後果。2.建議治療方案及其他可能之替
    代治療方案暨其利弊。3.治療風險、常發生之併發症及副作
    用暨雖不常發生，但可能發生嚴重後果之風險。4.治療之成
    功率（死亡率）。5.醫院之設備及醫師之專業能力等事項；
    亦即在一般情形下，如曾說明，病人即有拒絕醫療之可能時
    ，即有說明之義務。又上開說明之義務，以實質上已予說明
    為必要，若僅令病人或其家屬在印有說明事項之同意書上，
    貿然簽名，尚難認已盡說明之義務。準此，被告2者在實施
    系爭手術前，若未盡上開說明之義務，病患己○○或原告之
    同意不生效力，不能阻卻被告乙○○所為侵入性醫療行為之
    違法性；因此縱使該被告之治療行為並無過失，其仍應就系
    爭手術全部或一部對該病患之身體健康所生損害，負賠償責
    任。
  (三)再查，被告乙○○於89年7月20日為病患己○○進行之系爭
    手術，可能導致該病患產生四肢癱瘓及呼吸麻痺等嚴重後果
    ，且根據國外統計資料，此等後遺症發生之機率達18%等情
    ，業據行政院衛生署醫事審議委員會第二次鑑定意見所指明
    ，則上述系爭手術可能發生之後遺症，自屬前引第3.點被告
    2者負有說明義務之內容，應由被告等在進行系爭手術前對
    病患或其家屬即原告進行告知。被告雖抗辯：被告乙○○於
    89年7月12日至20日之短短9日期間，即至己○○病房查房高
    達17次，加上被告中山醫院總醫師、住院醫師、專科護理師
    、護理長及病房護士之照料、訪談與術前術後說明，合計對
    於該病患及原告之說明已不下20次，絕無未盡告知義務之情
    事等語，惟為原告所否認。而承前所述，被告2者在為己○○進行系爭手術前，須盡充分告知義務，取得己○○或其家
    屬即原告無瑕疵之同意，始得阻卻該項侵入性醫療行為之違
    法性，則有關此項阻卻違法事由存在之事實，乃有利於被告
    ，依民事訴訟法第277條前段：「當事人主張有利於己之事
    實者，就其事實有舉證之責任」之規定，自應由被告負舉證
    責任。經查：
  1.由被告乙○○在上開偵查案件中陳稱：伊自89年5月己○○
    首次至被告中山醫院門診，至伊於同年7月20日為己○○施
    行系爭手術前，曾多次對己○○與原告丙○○說明病情、手
    術必要性及風險，當時伊曾對其2人提及：伊先前在長庚醫
    院擔任神經外科主任，有過二、三次成功進行該手術的例子
    ，並向其2人強調，進行該手術必須與醫生配合，且術後要
    長期復健，並未向其2人保證一定會好，因為手術一定有風
    險；伊也告知己○○所患病症如不進行手術的結局是癱瘓（
    參見臺灣臺中地方法院檢察署94年度偵續一字第32號卷94年
    8月2日訊問筆錄，附該卷第16頁），及原告丙○○於同一偵
    訊期日所陳：開刀前伊與己○○不知道開刀後會癱瘓等語（
    參見同案卷第17頁）相互參照觀之，被告乙○○為己○○進
    行系爭手術前，提供予該病患及原告丙○○之資訊，僅限於
    該病患若未接受系爭手術可能發生癱瘓之結果，及被告乙○○先前曾經成功施行過相同類型之手術，惟該被告並未將進
    行系爭手術亦可能導致己○○產生四肢癱瘓、甚至呼吸麻痺
    等嚴重結果之風險，告知己○○與原告丙○○。至於原告丙○○在被告乙○○進行系爭手術前雖曾簽署同意書，惟依上
    開說明，醫師與醫療機構之說明義務，以實質上已予說明為
    必要，固尚難以原告丙○○在印有說明事項之同意書上簽名
    ，即認被告2者於實施系爭手術前已盡說明告知義務。
  2.次查，證人即在病患己○○於被告中山醫院住院期間照顧該
    病患之護士羅秀冠，雖於上開偵查案件中結證稱：被告乙○○在手術之前，一般都會向病患及家屬說明手術之後遺症，
    而且伊與其他護士在拿手術同意書給家屬簽的時候都會再加
    強說明，但被告乙○○為己○○進行系爭手術時如何說明，
    伊並未聽到等語（參見臺灣臺中地方法院檢察署93年度偵續
    字第104號卷93年5月21日訊問筆錄，附該卷第30頁）；另證
    人即被告中山醫院主任袁素娟於該偵查案件中到庭結證稱：
    被告乙○○係90年6月1日離職，伊則係同年8月1日到職，伊
    並不認識被告乙○○，被告中山醫院大慶分院是護理部所在
    ，手術同意書之標準流程是主刀醫生先跟病人說明，家屬正
    常應該也在旁邊，除了去照顧其他重病患的病人之外，照護
    護士通常也在場。在簽同意書前，護士會再將手術流程說明
    清楚，護士會向病人講之前醫生向病人說明的病情是否知道
    、手術內容是否清楚，經過護士確認清楚並說明後，並會向
    病人說明權益，並將手術後遺症說明給病人知道，如果病人
    同意就會簽名，護士就會將手術同意書夾在病歷夾內回收。
    如果病人昏迷中，上開流程是針對病人家屬，手術同意書之
    簽署流程在學校教育及在職教育都強調其重要性等語（參見
    上開偵續一字卷94年8月2日訊問筆錄，附該卷第25頁），惟
    前者之證述僅能證明被告乙○○在為己○○以外之病患進行
    手術前進行說明之情形，後者所言更係被告乙○○自被告中
    山醫院離職後，該被告醫院之醫師與護理人員為病患說明手
    術流程之一般情形，均不足以證明被告乙○○與被告中山醫
    院之醫護人員，在89年7月20日為己○○進行系爭手術前，
    已將進行該手術可能導致其四肢癱瘓與呼吸麻痺之重大風險
    告知己○○。
  3.復查，行政院衛生署醫事審議委員會第一次鑑定，認為「第
    二頸椎齒突不穩定性骨折需要手術治療，手術可能發生非常
    嚴重的神經功能障礙，如呼吸麻痺及四肢癱瘓。手術前，乙○○醫師是否善盡告知高危險手術義務？如果沒有，乙○○
    醫師就有疏失」，對被告乙○○就系爭手術可能發生四肢癱
    瘓與呼吸麻痺等神經功能障礙之風險，是否已於手術前告知
    己○○，並無肯定之結論。其後，被告乙○○認為該第一次
    鑑定未參酌己○○在被告中山醫院就醫時所拍攝之核磁共振
    影片，鑑定結果未盡正確，聲請臺灣臺中地方法院檢察署檢
    察官向被告中山醫院調取己○○之核磁共振影片後，再送行
    政院衛生署醫事審議委員會進行第二次鑑定後，該委員會雖
    作成：被告乙○○就其實施系爭手術可能導致病患己○○產
    生四肢癱瘓及呼吸麻痺之手術後遺症，於術前已與家屬溝通
    清楚，故無醫療疏失之第二次鑑定結論。然前開鑑定機構作
    成第一、二次鑑定結果所根據之資料，其差別僅在於：第二
    次鑑定曾斟酌己○○在被告中山醫院拍攝之核磁共振影片，
    第一次鑑定則無，惟核磁共振影片所能呈現者，無非係己○○頸椎部位之狀況，斷無可能記載被告2者在為己○○進行
    系爭手術前，曾否告知該手術可能發生四肢癱瘓及呼吸麻痺
    之高度風險，故該第二次鑑定報告在無其他佐證之下，竟一
    反第一次鑑定結果，對於被告乙○○已否就手術後遺症盡告
    知義務所持保留態度，認為該被告於實施系爭手術前，已與
    病患家屬就進行手術之風險溝通清楚，此部分鑑定意見之可
    信度顯然甚低，無從據以認定被告乙○○及中山醫院確已於
    系爭手術前，對己○○及原告丙○○充分告知該手術可能發
    生四肢癱瘓與呼吸麻痺之嚴重後果。至於臺灣臺中地方法院
    檢察署檢察官就上述被告乙○○涉犯業務過失重傷害罪嫌一
    案，固以94年度偵續一字第32號處分不起訴，原告丙○○就
    該不起訴處分書聲請再議，復經臺灣高等法院臺中分院檢察
    署（以下簡稱臺中高分檢）94年度上聲議字第1245號處分書
    予以駁回而確定，然觀諸上述臺中高分檢處分書第2頁末5行
    至末2行所載「至被告（乙○○）是否未盡告知義務，有違
    保護他人之法律，構成民法上之侵權行為，應負民法上之過
    失損害賠償責任，則究屬民事糾葛，聲請人應另循民事訴訟
    途徑解決」等語，顯見被告乙○○就系爭手術之可能風險已
    否盡告知義務一事，在該偵查案件中未經承辦檢察官實質認
    定，從而自不得以被告乙○○就上述偵查案件經檢察官為不
    起訴處分確定，即認被告2者已將系爭手術可能發生上述後
    遺症之事，在手術前已充分告知己○○及原告丙○○。
  4.再查，由己○○在被告中山醫院就診之護理紀錄、手術室護
    理紀錄等病歷資料（參見卷附原告96年5月2日所具民事準備
    (四)狀所附原證十，及被告於96年7月15日所具答辯狀之附錄
    七）觀之，其上所記載者，僅係己○○於接受系爭手術前在
    被告中山醫院住院時之身體與精神狀況，及被告乙○○在為
    己○○進行系爭手術前，數度至該病患之病房查房、為該病
    患進行牽引顱骨治療，及查看該病患之X光片與MRI片等情形
    ，並無關於被告乙○○或被告中山醫院之醫師或護理人員已
    將系爭手術可能產生四肢癱瘓與呼吸麻痺之後遺症，於術前
    告知該病患或原告丙○○之記載，是該等病歷資料亦不足以
    證明被告於實施系爭手術前，已履行完全之告知義務。
  5.綜上，被告並未舉證證明：被告乙○○於89年7月20日為病
    患己○○進行系爭手術前，該被告及被告中山醫院之醫護人
    員已充分告知己○○及原告：上述手術可能導致己○○之四
    肢癱瘓與呼吸麻痺，致己○○與原告無法正確認識該項手術
    之風險，亦無從正確決定是否願意承擔該風險，於未受充分
    告知之下決定接受該項手術治療，應認為被告未盡其告知義
    務，故己○○接受系爭手術之同意表示具有重大瑕疵，被告
    之醫療行為並不能因此而阻卻違法，仍係構成侵權行為。（
    至於原告主張：被告乙○○在89年7月20日為己○○進行系
    爭手術後，曾再實施第二次手術一節，為被告所不爭。然原
    告另主張被告就該次手術之實施未告知被告丙○○，亦屬違
    反告知義務等情，則為被告所否認。觀諸被告中山醫院於本
    院95年8月15日言詞辯論期日抗辯：該第二次手術係因己○○在接受系爭手術後，出現呼吸困難與四肢力量微弱等情形
    ，為挽救其生命，始實施之緊急減壓手術，故符合醫療法第
    63條第1項但書規定，無待病患或其家屬同意即得為之等語
    ，可知該病患在接受系爭手術之後，即已出現術前未經被告
    2者告知之呼吸困難與四肢乏力等後遺症，甚且危及生命，
    是被告2者就實施系爭手術前未盡告知義務而取得該病患或
    其家屬無瑕疵之同意，導致該病患身體健康所受損害，已應
    負責賠償，至於被告2者就同日進行之第二次手術是否亦應
    盡告知義務，已無礙於被告損害賠償責任之成立，故本院就
    兩造此部分之爭議無庸予以審酌，附此敘明）。
六、按故意或過失不法侵害他人之權利者，負損害賠償責任；不
    法侵害他人之身體或健康者，對於被害人因此喪失或減少勞
    動能力或增加生活上之需要時，應負損害賠償責任；受僱人
    因執行職務，不法侵害他人之權利者，由僱用人與行為人連
    帶負損害賠償責任；但選任受僱人及監督其職務之執行，已
    盡相當之注意或縱加以相當之注意而仍不免發生損害者，僱
    用人不負賠償責任。又繼承，因被繼承人死亡而開始；繼承
    人自繼承開始時，除本法另有規定外，承受被繼承人財產上
    之一切權利、義務。但權利、義務專屬於被繼承人本身者，
    不在此限，民法第184條第1項前段、民法第193條第1項、第
    188條第1項、第1147條及第1148條分別定有明文。被告乙○○為病患己○○實施系爭手術前，未盡告知說明之義務，業
    如前述，從而該病患及其家屬即原告接受系爭手術之同意並
    不生效力，不能阻卻被告乙○○以該項手術進行侵入性醫療
    行為之違法性。又病患己○○在接受系爭手術後，發生極為
    嚴重之呼吸麻痺及四肢癱瘓等神經功能障礙等情，有原告所
    提出由被告中山醫院自89年9月29日至91年4月30日陸續出具
    之診斷證明書影本10份為證，且行政院衛生署醫事審議委員
    會第一、二次鑑定意見亦同此認定，自堪信實。被告乙○○
    抗辯：己○○在接受系爭手術後，若能持續積極復健，應可
    脫離呼吸器等語，縱屬實情，亦僅能認為己○○因接受該手
    術而產生之上述神經功能障礙情形，可能經由復健或其他後
    續治療而有所改善，無從改變系爭手術已造成該病患之身體
    健康受有呼吸麻痺與四肢癱瘓等損害之事實，則依上說明，
    被告乙○○本應就其未得己○○及原告同意而實施系爭手術
    ，導致己○○之身體健康所受損害，依民法第184條第1項前
    段規定，負賠償責任。而被告乙○○於實施系爭手術當時，
    為被告中山醫院僱用之醫師，為被告等所不爭，且被告中山
    醫院並未舉證其選任受僱人即被告乙○○及監督其職務之執
    行，已盡相當之注意，或縱加以相當之注意而仍不免發生損
    害，則依民法第188條第1項前段規定，該被告醫院原亦應對
    己○○所受損害，與被告乙○○連帶負賠償責任。惟己○○
    已於接受系爭手術後逝世，原告2人為其繼承人，且未拋棄
    繼承，有本院民事紀錄科查詢表1份附卷可稽；又己○○生
    前得對被告2人主張之下列損害賠償債權（即醫療費用、租
    用頸胸椎固定架費用及看護費用），均係因身體健康受侵害
    所增加生活上之需要，且不具一身專屬性質，依民法第1148
    條規定，應由原告2人繼承，則原告2人本於繼承之法律關係
    ，請求被告賠償該等費用，於法自無不合。至於原告2人請
    求賠償之各項金額應否准許，茲分別審酌如下：
  (一)住院醫療費用：
    原告2人主張病患己○○生前至被告中山醫院住院治療，支
    出醫療費用592,464元一節，業據渠等於本院95年9月12日言
    詞辯論期日提出中山醫院出具之住院帳單影本1紙為證（附
    於該次言詞辯論筆錄之後），且被告對於該住院帳單之形式
    上真正及其上所載費用均不爭執，堪信為真實。按己○○係
    為接受系爭手術，而自89年7月12日起住入被告中山醫院，
    惟於同年月20日手術後，因發生四肢癱瘓與呼吸麻痺之情形
    而續住該院，直至91年6月30日逝世為止，有該病患在被告
    中山醫院就診之病歷影本在卷足憑，則上述住院帳單所示、
    己○○於89年7月12日至90年11月20日在被告中山醫院住院
    而支出之醫療費用，自係該病患因被告乙○○為其進行侵入
    性醫療行為造成其身體健康受損所生之支出，則原告本於該
    病患繼承人之身分，請求被告賠償上開醫療費用，應予准許
    。
  (二)租用頸椎固定架之需要：
    原告2人主張病患己○○接受被告乙○○施行之系爭手術後
    ，因脊髓損傷，自89年9月間至91年6月30日己○○逝世前，
    向訴外人又強儀器有限公司（以下簡稱又強公司）租用頸胸
    椎固定架一節，業據其提出又強公司頸胸椎固定架租賃合約
    書影本1份為證，核與被告乙○○於95年9月8日所具答辯狀
    附件三第5頁上半頁所載：「89年9月26日進行第四伺候頸椎
    固定術，即做完全減壓（完全切除第一頸椎椎弓）及取肋骨
    作顱骨與第二頸椎固定術。並定作頸椎體外固定架以便病人
    早日作起床訓練」相符，顯見己○○在接受系爭手術後，確
    曾為進行復健，改善手術後產生之四肢癱瘓情形，而租用頸
    椎固定架，是以該病患因而支付之租金，乃因被告乙○○為
    其進行系爭手術而增加之支出，原告2人既為該病患之繼承
    人身分，自得請求被告賠償該項租金。至原告2人主張：病
    患己○○為租用頸椎固定架而支出61,250元等情，經本院函
    請又強公司說明其於89年至91年間出租頸胸椎固定架之租金
    後，該公司回覆稱：租用頸胸椎固定架以每3個月為1期，每
    期租金為27,000元，加計耗材費14,000元，合計41,000元等
    語，有該公司96年5月14日000000000001號函文附卷可稽。
    準此，該公司於病患己○○向其租用頸胸椎固定架之1年餘
    期間，出租該項器材所收取之租金，1年即已達164,000元（
    即41,000X4=164,000），原告2人請求被告賠償上述租金之
    金額，未逾該公司向承租相同器材者所收取之租金，自屬合
    理，亦應准許。
  (三)看護費用：
    原告2人主張病患己○○於接受系爭手術後全身癱瘓，自89
    年9月27日起至91年6月30日死亡時止，日常生活均需他人協
    助而無法自理等情，業據其提出中山醫院自89年9月29日至9
    1年4月30日陸續出具之診斷證明書影本10份為證。由上述診
    斷證明書「醫囑」部分之記載可知，己○○於上述在被告中
    山醫院住院期間，均為四肢癱瘓，必須靠呼吸器維持呼吸，
    日常生活必須由他人照料，顯見己○○在該段期間，應有由
    看護照料其生活起居之必要，其因而支出之費用，應屬被告
    乙○○未盡充分告知義務而施行系爭手術，導致該病患身體
    健康受損而增加之必要支出，被告自應負賠償責任。至原告
    2人另主張：病患己○○在上述住院期間內，係由親屬看護
    一節，未為被告所爭執，堪信屬實，惟己○○雖未實際僱請
    看護，其身體健康受損害時，親屬基於親情，代為照顧看護
    己○○之起居，所付出之勞力，並非不能評價為金錢，只因
    兩者身分關係密切而免除支付義務，此種親屬基於身分關係
    之恩惠，自不能加惠於被告，故己○○於前揭住院期間，仍
    應認為受有看護費用之損害，而得比照僱用職業看護之情形
    ，向被告請求賠償相當於看護費用之損害。又原告主張以每
    月30,000元作為請求被告賠償看護費用之標準，與被告中山
    醫院自陳僱用看護之一般行情為全日1天1,000元者（參見本
    院95年6月6日言詞辯論筆錄第3頁）亦屬相當，堪以採取。
    從而，原告基於己○○之繼承人身分，請求被告賠償己○○
    在上述21個月住院期間，以每月30,000元計算，合計630,
    000元（計算式：30, 000X21=630,000）之相當於看護費用
    之損害，為有理由，應予准許。
七、末按數人負同一債務，明示對於債權人各負全部給付之責任
    者，為連帶債務。無前項之明示時，連帶債務之成立，以法
    律有規定者為限，民法第272條定有明文。又所謂不真正連
    帶債務，係指數債務人具有同一目的，本於個別之發生原因
    ，對債權人各負全部給付之義務，因債務人中一人為給付，
    他債務人即同免其責任之債務。是以，不真正連帶債務之發
　　生原因，係因相關之法律關係偶然競合所致，與連帶債務係
    基於同一法律關係所生者，性質固有不同，然就債務人對債
    權人所負給付責任，及債務人中一人或數人為給付之效果而
    言，連帶債務與不真正連帶債務則並無二致（即二者之債務
    人均各負全部給付之責任，且債務人中之一人或數人為全部
    之給付者，他債務人之債務亦隨同消滅）。從而，連帶債務
    之債權人以一訴請求連帶債務人為給付時，若未聲明各債務
    人應連帶對債權人為給付，而從對不真正連帶債務人請求之
    例，聲明各債務人對債權人應各負全部給付義務，如其中一
    債務人為給付，他債務人則同免其責任者，因其請求法院判
    命債務人所為給付，與連帶債務人所負給付責任並無不同，
    法院仍應准許。承前所述，原告主張被告於實施系爭手術前
    ，未盡告知義務，致原告之被繼承人己○○受有損害，應屬
    可信。被告抗辯已盡告知義務云云，並不可採。故原告依據
    民法第184條第1項前段、第188條第1項、第193條第1項及第
    1148條等規定，本得請求被告2人連帶給付1,283,714元（計
    算式：592,464+61,250+630,000=1,283,714），及自起訴狀
    繕本送達翌日（即95年5月23日）起至清償日止，按週年利
    率5%計算之利息；而原告聲明請求被告乙○○及中山醫院應
    各自就上述金額與利息負全部給付責任，若其中一被告已為
    給付，另一被告則免給付義務，並不違背被告2人依法對原
    告應負之連帶債務內容，揆諸前揭說明，原告請求被告2人
    為本判決主文第1至3項所示給付，即有理由，應予准許。又
    原告係同時依據侵權行為、醫療委任契約之債務不履行（不
    完全給付）、消費者保護法第7條等法律關係，請求被告為
    主文第1項所示給付，是其等請求該被告給付之訴訟標的固
    有不同，惟聲明則為同一，應屬訴之競合合併；茲原告依侵
    權行為之法律關係對被告之請求既有理由，則原告本於其他
    法律關係對該被告之請求是否有據，本院自無再予審究之必
    要，併此敘明。
八、本件原告與被告中山醫院分別陳明願供擔保，請准宣告准予
    假執行或免為假執行，核無不合，爰分別酌定相當擔保之金
    額，予以准許；另就命被告乙○○所為給付部分，依職權宣
    告其得預供相當擔保而免為假執行。
九、本件事證已臻明確，兩造針對：(一)被告中山醫院交予原告丙○○簽署之麻醉同意書，其上僅註明己○○之症狀為「頸椎
    一至二節脫位」，未載明其有「骨折」情形，是否亦違反醫
    療法規所定告知義務？(二)被告乙○○在進行系爭手術過程中
    ，有無違反神經外科專科醫生應盡之平均注意義務？及其他
    爭點提出之攻擊防禦方法與舉證，核與判決結果不生影響，
    爰不分別斟酌論述，併此敘明。
十、訴訟費用負擔之依據：民事訴訟法第85條第2項。
中　　華　　民　　國　　96　　年　　8　　 月　　28　　日
                  民事第三庭    法  官  鍾啟煒
正本係照原本作成。
如對本判決上訴，須於判決送達後20日內向本院提出上訴狀。
中　　華　　民　　國　　96　　年　　8　　 月　　28　　日
                                書記官
